臺灣高等法院高雄分院刑事判決　　　　 96年度上訴字第668號
上　訴　人　臺灣高雄地方法院檢察署檢察官
被　　　告　甲○○
上列上訴人因被告違反毒品危害防制條例案件，不服臺灣高雄地
方法院96年度訴字第321 號中華民國96年2月13日第一審判決（
起訴案號：臺灣高雄地方法院檢察署95年度毒偵字第9489號、移
送併辦案號：96年度毒偵字第2237號），提起上訴，本院判決如
下：
     主  文
上訴駁回。
     事  實
一、甲○○於民國94年間因施用毒品案件，經臺灣高雄地方法院
    於94年7 月12日以94年度訴字第1292號判決處有期徒刑8 月
    （施用第一級毒品）、6 月（施用第二級毒品），定執行刑
    1 年確定，甫於95年10月15日執行完畢。另因施用毒品案件
    ，經臺灣高雄地方法院以88年度毒聲字第1435號裁定送強制
    戒治，後經裁定停止戒治後，再經裁定撤銷停止戒治，甫於
    89年5 月7 日執行完畢釋放，並經臺灣高雄地方法院檢察署
    檢察官於89年10月14日以89年毒偵字第1105號不起訴確定。
    詎仍未戒除毒癮，明知海洛因為毒品危害防制條例第2 條第
    2 項第1 款明定之第一級毒品，不得施用或持有，復基於施
    用第一級毒品之犯意，於95年11月26日15時許，在高雄市○
    鎮區○○路274 號住處房間內，以將海洛因加水稀釋、以針
    筒注射方式，施用一級毒品海洛因1 次。嗣於95年11月27日
    14 時15 分許，在高雄市前鎮區○○○路與鎮中路口為警查
    獲，且經甲○○同意採尿送驗始知上情，並扣得甲○○所有
    海洛因1 包（檢驗後淨重0.142 公克）。
二、案經高雄市政府警察局前鎮分局報告臺灣高雄地方法院檢察
    署檢察官偵查起訴。
     理  由
一、上揭犯罪事實，業據被告於警訊、偵查中及原審審理時坦承
    不諱，且被告為警查獲時所採取之尿液，經送請高雄市立凱
    旋醫院檢驗結果，呈嗎啡陽性反應，此有該醫院95年12月11
    日濫用藥物尿液檢驗報告、姓名對照表附卷可查（見95年度
    毒偵字第9489號卷第22-23 頁），另扣案毒品海洛因1 包，
    經送請高雄市立凱旋醫院檢驗，確屬第一級毒品海洛因無訛
    （檢驗後淨重0.142 公克），此有該醫院95年12月11日鑑定
    書1 紙在卷可查（見95年度毒偵字第9489號卷第24頁），足
    認被告之自白與事實相符，本件事證明確，被告於上開時地
    施用第一級毒品海洛因之事實，堪以認定。至於被告於偵查
    及原審審理中，雖均自白其施用海洛因之頻率為每日1 至2
    次，然被告於警詢僅自白其於95年11月26日15時許，在上開
    地點施用海洛因1 次，起訴意旨雖載「被告施用第一級毒品
    海洛因數次」，惟所憑之證據除被告於偵查中關於施用毒品
    頻率部分之自白外，別無其他事證相佐；另高雄市立凱旋醫
    院95年12月11日濫用藥物尿液檢驗報告僅能證明被告曾施用
    海洛因，亦無法證明被告施用海洛因之次數，依據刑事訴訟
    法第156 條第2 項之規定，本院認被告施用海洛因之次數應
    為1 次，起訴意旨容有誤會，應予更正，附此敘明。
二、又被告前另因施用毒品案件，經臺灣高雄地方法院以88年度
    毒聲字第1435號裁定送強制戒治，後經裁定停止戒治後，再
    經裁定撤銷停止戒治，甫於89年5 月7 日執行完畢釋放；又
    被告於94年間因施用毒品案件，經臺灣高雄地方法院於94年
    7 月12日以94年度訴字第1292號判決處有期徒刑8 月（施用
    第一級毒品）、6 月（施用第二級毒品），定執行刑1 年確
    定，甫於95年10月15日執行完畢，有臺灣高等法院被告前案
    紀錄表1 份附卷可參（見本院卷第10-13 頁）。被告為本件
    施用毒品犯行之時間，距前次強制戒治執行完畢獲不起訴處
    分之時點（89年10月14日）雖已逾5 年，然毒品危害防制條
    例第20條第3 項所稱「依前項規定為觀察、勒戒或強制戒治
    執行完畢釋放後，5 年後再犯第10條之罪者，適用本條前2
    項之規定」，其立法理由在於：觀察、勒戒或強制戒治後5
    年後再犯者，顯見前所實施之觀察、勒戒或強制戒治已足以
    遮斷其施用毒品之癮，為其自新及協助其斷除毒癮，對此5
    年後再犯者爰明定仍適用初犯之規定，先經觀察、勒戒、強
    制戒治之程序。由上開立法理由可知，所謂觀察、勒戒或強
    制戒治完畢釋放後5 年後，應僅指因觀察、勒戒或強制戒治
    已有效果，5 年內未再施用毒品而言，如5 年內又再行施用
    毒品，顯見其前之觀察、勒戒或強制戒治並未收效，即無再
    行觀察、勒戒或強制戒治之必要，揆諸前揭意旨，被告自無
    再行適用毒品危害防制條例第20條第3 項規定之餘地。綜上
    所述，被告前曾犯施用毒品，且於強治戒治執行完畢釋放後
    ，5 年內再犯本件施用毒品，事證應屬明確，應依法論科。
三、核被告甲○○所為，係犯毒品危害防制條例第10條第1 項之
    施用第一級毒品罪。被告為供施用而持有第一級毒品海洛因
    ，其於施用前後持有海洛因之低度行為，應為施用之高度行
    為所吸收，不另論罪。被告前於94年間因施用毒品案件，經
    原審於94年7 月12日以94年度訴字第1292號判決處有期徒刑
    8 月（施用第一級毒品）、6 月（施用第二級毒品），定執
    行刑1 年確定，甫於95年10月15日執行完畢，有臺灣高等法
    院被告前案紀錄表1 份附卷可參（見本院卷第10-13 頁），
    被告前受徒刑之執行完畢後，於5 年以內故意再犯本件有期
    徒刑以上之罪，為累犯，應依刑法第47條第1 項之規定，加
    重其刑。
四、原審就被告施用第一級毒品犯行，依毒品危害防制條例第10
    條第1 項，刑法第11條、第47條之規定，並爰審酌被告前因
    施用毒品之犯行，經歷強制戒治，仍無法戒除施用毒品之惡
    習，猶再度施用毒品，無視於毒品對於自身健康之嚴重傷害
    及國家對於杜絕毒品犯罪之禁令，惟因施用毒品本身係屬自
    戕行為，對於社會所產生之潛在危害性尚屬輕微，且被告犯
    罪後業經坦承施用犯行，犯後態度尚可等一切情狀，量處有
    期徒刑一年。並諭知扣案海洛因1 包，經送驗確屬第一級毒
    品海洛因無訛（檢驗後淨重0.142 公克），依毒品危害防制
    條例第18條第1 項前段規定宣告沒收銷燬之，另敘明海洛因
    因送驗耗損部分，業經滅失，爰不為沒收銷燬之諭知。其認
    事用法，核無不合，量刑亦屬妥適。檢察官上訴意旨指摘原
    審對併案部分之被告犯罪事實（詳如後述），未及併予審理
    而有不當，為無理由，應予駁回。
五、至於公訴人上訴意旨及移送併辦（台灣高雄地方法院檢察署
    96年度毒偵字第2237號）指稱：被告另於96年1 月15日15時
    ，在高雄市○鎮區○○路274 號住處，以針筒注射手臂方式
    ，施用第一級毒品海洛因各1 次，嗣經警於同年月16日14時
    20分許，在被告上開住處前查獲，並扣得第一級毒品海洛因
    1 小包（毛重0.35公克），因認被告此部分之犯行與上開已
    論罪部分，在法律評價上應屬包括一罪之集合犯，具有實質
    上一罪關係，依審判不可分原則，應為起訴效力所及，原審
    未及一併審酌，即有不當云云。惟查
  (一)被告為本案施用毒品之犯行，係自95年11月26日15時許，而
    上訴人上訴及移請併辦之犯罪時間則係96年1 月15日15時許
    ，與起訴部分相隔近2 個月之久，是被告上開施用毒品之犯
    行當已不屬密切接近之一時、地持續實行之複次行為，其間
    尚且曾為警查獲而中斷，則依社會上一般人合理的經驗認知
    ，實難認兩者之間係基於一個施用毒品之意思決定而為之一
    個施用毒品行為之包括一罪，亦即難認兩者間具有一個集合
    犯關係。是無論依社會通念或物理性質觀之，均非無法分割
    ，仍係可分之數行為無疑。
  (二)又施用毒品之行為，固常有因成癮及毒品依賴而反覆為之之
    情形，惟此類型之犯罪是否另以單獨一罪之方式規範之，乃
    應否另行立法之問題。申言之，犯罪行為是否為「集合犯」
    之一罪，係由法定犯罪構成要件內容觀察論斷，與該犯罪行
    為於生活經驗上是否通常具有反覆性、常習性或成癮性並不
    相涉。某犯罪在生活經驗上是否通常具有反覆性、常習性、
    職業性或成癮性而應獨立成為另一犯罪構成要件類型，以刑
    法為一次評價，論以一罪，乃立法評價的問題。法院於具體
    案件之審判，自不得脫離法定犯罪構成要件要素之規範，而
    逕將法院所認生活經驗上通常具有反覆性、常習性、職業性
    或成癮性之多次犯罪行為，一概論以集合犯之一罪。準此，
    現行毒品危害防制條例第10條第1 項規定，係以「施用」毒
    品為犯罪構成要件，而非以反覆施用毒品或成癮為構成要件
    ，故無論是否反覆施用毒品成癮，均有該條項之適用，其罪
    數仍應以被告之施用行為數為判斷基準。非得因施用毒品者
    常有反覆施用或成癮之情形，即逕將此條項之犯罪構成要件
    解為係針對反覆施用毒品成癮者而為之規定，進而謂施用毒
    品成癮者反覆所為之數次施用毒品行為係常習犯之包括一罪
    。易言之，現行毒品危害防制條例第10條第1 項並未將「反
    覆實施」或施用毒品「成癮」規定為犯罪構成要件要素之一
    ，本院即無從將此等要件列為本條項之構成要件要素，而謂
    本條項係集合犯之規定，犯之者雖反覆多次為之，仍應一次
    評價而論以一罪。況海洛因毒品固有成癮性，然施用者並非
    必然已成癮，亦非必然反覆密集施用，若將毒品危害防制條
    例第10條第1 項解為係針對習慣犯或成癮犯所為之集合犯規
    定，則施用毒品頻率不高而未成癮者，即不該當此犯罪構成
    要件，而無適用此條項之餘地，此解釋之不當已甚顯然。再
    者，施用毒品成癮者與偶有施用行為者之可罰性顯不相同，
    若將偶然施用者與反覆施用毒品成癮者，一體解為毒品危害
    防制條例第10條第1 項規範之對象，而適用該條項同一法定
    刑度亦顯非妥適，況適用同一條項之情況下，未反覆施用毒
    品成癮者依數罪併罰之規定分論併罰，反覆施用毒品成癮者
    論以實質一罪，其矛盾更為顯然。準此，毒品危害防制條例
    10條第1 項既非集合犯之規定，自應以被告施用毒品之次數
    ，定其犯罪行為數。因而本院認本件被告施用毒品之犯罪行
    為，無集合犯之適用。
  (三)又被告行為後，刑法第56條連續犯之規定，業因刑法修正而
    刪除，已如上述，而連續數行為其中部分之一行為或數行為
    ，發生在新法修正施行後者，該部分亦不能論以連續犯（最
    高法院95年第8 次刑事庭會議決議參照）。故本件起訴與併
    案意旨所指被告犯行既均在上開刑法第56條刪除後，則併案
    部分與本案起訴之被告犯罪事實自亦無從成立連續犯關係，
    而非本案起訴效力所及，本院自不得併予審理。是本件檢察
    官上訴請求併辦部分，本院認為該部分與上開已論罪科刑部
    分，應無審判不可分之一罪關係。
  (四)綜上所述，檢察官移送併案部分（95年度毒偵字第2237號）
    自應退由檢察官另行依法處理，併此敘明。
六、本件被告經合法傳喚，無正當理由不到庭，爰不待其陳述，
    逕行判決，附此敘明。
據上論斷，應依刑事訴訟法第368條、第371條，判決如主文。
本案經檢察官林慶宗到庭執行職務。
中　　華　　民　　國　　96　　年　　4 　　月　　30　　日
                  刑事第八庭    審判長法  官  李炫德
                                      法  官  簡志瑩
                                      法  官  陳志銘
以上正本證明與原本無異。
如不服本判決應於收受本判決後10日內向本院提出上訴書狀，其
未敘述上訴理由者，並得於提起上訴後10日內向本院補提理由書
狀（均須按他造當事人之人數附繕本）「切勿逕送上級法院」。
中　　華　　民　　國　　96　　年　　4 　　月　　30　　日
　　　　　　　　　　　　　　　　　　　書記官  盧雅婷
附錄本件判決論罪科刑法條：
毒品危害防制條例第10條第1 項：
施用第一級毒品者，處6 月以上5 年以下有期徒刑。
